臺北高等行政法院判決　　　　　　　　　　　　　　九十一年度訴字第一五七七號
　　　　　　　　　　　　　　　.
　原　　　告　大眾商業銀行股份有限公司
　代　表　人　甲○○董事長）.
　訴訟代理人　乙○○律師
　複代理人　　王泓鑫律師
　被　　　告　財政部臺北市國稅局
　代　表　人　張盛和（局長）
　訴訟代理人　丙○○
右當事人間因營利事業所得稅事件，原告不服財政部中華民國九十一年三月十八日臺
財訴字第○九一○○○三○三二號訴願決定，提起行政訴訟。本院判決如左：
　　主  文
訴願決定及原處分（復查決定）均撤銷。
訴訟費用由被告負擔。
    事  實
一緣原告（原為大眾票券金融股份有限公司，合併後為大眾商業銀行股份有限公司）
  民國（下同）八十四年度營利事業所得稅結算申報，原列報尚未抵繳之扣繳稅額為
  新台幣（以下同）一六、七二五、四五二元，案經被告查核以其中債券利息扣繳稅
  款一二、六七二、○七八元，為前手所有，原告購入債券之價款，應按減除前手利
  息之扣繳稅款後之餘額給付前手，其按全額給付，代付他人之扣繳稅款非屬本身應
  繳納之稅款，乃將系爭扣繳稅款一二、六七二、○七八元轉入債券成本項下查核，
  否准抵減應納稅額。原告不服，申經復查，經被告於九十年十一月二十八日以財北
  國稅法字第九○○四一三五○號復查決定書駁回申請，原告猶表不服，提起訴願，
  亦遭決定駁回，遂向本院提起行政訴訟。
二兩造聲明：
  (一)原告聲明：訴願決定及原處分（復查決定）均撤銷。
  (二)被告聲明：原告之訴駁回。
三兩造爭點：
  原告主張其得以前手息扣繳稅款抵繳應納稅款，是否可採？
  (一)原告主張之理由：
    1.尚未抵繳之債券利息（所謂之「前手息」）扣繳稅款部分：
      (1)依現行法令，交易及會計實務、被告核課方式暨被告於訴訟上之主張，債券
        不論「買賣斷」或「附條件買賣」均為兼具「實質買賣行為」與「擬制代發
        行人墊付債券利息行為」的混合法律行為，原告簡稱之為「買賣加代墊」行
        為：
        現行法令規定及實務：
          I依財政部證券與期貨管理委員會核准之「台北市證券商業同業公會證券
            商營業處所買賣有價證券業務規則」（以下簡稱「業務規則」，屬行政
            命令）第六十條：「債券之買賣均採除息交易。成交日止賣方『應得之
            利息』，由買方併同『成交價金』給付賣方。前項利息之計算，以本期
            起息日起算至成交日止，按實際天數計之。」足見依現行法令，交易作
            業、會計實務及被告核課方式，債券交易，不論買賣斷或附條件買賣，
            均採「買賣加代墊債券利息說」。（同規則第六十一條規定買回、賣回
            日期及期間。第六十二條規定附條件買賣之債券，如不交付而提交保管
            機構保管者，得以保管機構發給之保管憑證代替交付。）
          II又依上揭業務規則制定之「財團法人中華民國證券櫃檯買賣中心證券商
            營業處所債券附條件買賣交易細則」（以下簡稱「交易細則」）第六條
            規定：「債券附條件買賣之標的於買還日前，其所有權歸屬於甲方。」
            同交易細則第八條規定：「債券附條件買賣均採除息交易，其成交日止
            賣方『應得之利息』，由買方併同『成交價金』給付賣方。前項利息之
            計算，以本期起息日起算至成交日止，按實際天數計。」
          III再按財團法人中華民國證券櫃檯買賣中心八十三年十月二十一日經財政
            部證券管理委員會台財證（三）第四二四六二號函核定之債券附條件買
            賣總契約（適用於所有債券附條件交易），其內容即採買賣說（例如第
            四條：「為交易標的之債券於賣還日前，其所有權歸屬於買方。」）
          Ⅳ關於此點，財政部於八十二年三月九日特別以台財稅字第八二一四七九
            六四九號函明確釋示：「依證券交易法第六十條規定，證券商不得借貸
            有價證券。債券附條件買賣在實務上均採除息交易，其成交日止賣方應
            得之利息，由買方併同成交價金給付賣方，且債券附條件買賣之標的於
            賣還日前其所有權歸屬於買方，故應屬買賣行為，是其有關課稅方式，
            仍應就具體案例參照本部（六四）台財稅字第三六四四○號函及（七五
            ）台財稅字第七五四一四一六號函規定辦理。」至於票券業得經營公債
            附買回交易，係經財政部准許在案，併予說明。
          Ⅴ由上述法令規定及交易、會計實務，足見我國因證券交易法第六十條第
          　一項之禁止規定，債券附條件買賣必須採買賣說。反之如改採RP、RS為
            融資說者，不但與現行法令牴觸，更將發生全體證券商及票券商禁止經
            營債券附條件買賣之業務，每年六、七十兆元交易量之債券次級市場全
            盤消失，其後果之嚴重，無法形容。
        在「買賣加代墊債券利息」之交易，依上述法令規定應採之「除息交易」
          的意義及結果：
          I按上揭法令規定之「除息交易」性質上應認係「含息交易」較為正確，
            否則根本與有價證券之本質不符。惟不論採取何種定義，此處所稱「除
            息交易」應係指債券之「賣方」於買賣成交日可以獲得自本期起息日起
            算至成交日止之期間內的票面利息，亦即將「成交日」視為提前之票載
            利息的「到期日」，買方視為代債券發行人「墊付」該期間之利息，本
            期利息票之利息視為只剩「成交日」以後到「原來票載到期日」期間之
            利息。對於買方言，該「墊付債券利息」會計上為「借方應收利息」，
            至於「原來票載利息額」則視為包括兩部分：歸墊「債券利息」（會
            計上之「貸方應收利息」），及自「成交日」以後到「原來票載到期
            日」期間之債券利息。（註：被告所謂之「前手息」係指持券人兌領之
            利息中屬於上述第部分之歸墊的「貸方應收利息」，非指每次包括最
            後一次交易時，「前手」取得之後手代墊的「借方應收利息」。此一觀
            念，必須先予確定。）在此種架構下，交易時，買方付給賣方之「墊付
            債券利息」所有權屬於賣方；在兌息時，發行人付給買方之「歸墊債券
            利息」所有權則屬於買方。此自法律及會計上均無疑義，不可能發生如
            被告所言，「歸墊之利息仍為前手所有」之結果。按交易時之「墊付債
            券利息」性質上究為賣方之「債券利息」（前手所得利息），抑為「證
            券交易所得」（買賣對價的一部分），容有疑義。但無論如何，兌息時
            之「歸墊債券利息」絕對不是賣方之債券利息，不可能為「前手所有之
            利息」。如上所述，被告所謂之「前手利息」（「前手息」）並非指「
            交易時之墊付債券利息」（原告前狀稱之為「第一份前手息」或「交易
            前手息」），而是指「兌息時之歸墊利息」（原告前狀稱之為「第二份
            前手息」或「兌息前手息」），不可不辨。
          II次按在每一利息期間內每一次債券買賣斷及附條件買賣之「賣方」（前
            手）依「買賣加代墊債券利息說」，其取得之對價中的「應得利息」應
            視為「債券利息所得」，原應逐次「扣繳」、「申報」，但依現行法令
            ，卻改為僅「以付息時之持票人為納稅義務人，就全部利息一次扣繳所
            得稅。」此為財政部六十四年台財稅字第三六四四○號函所明示，而該
            函令係承財政部六十二年台財稅字第三八六一九號函釋而為之特定釋示
            ，其適用範圍包括買賣斷及附買回交易，此亦為被告所一貫堅持之立場
            （謹引述被告於另案答辯狀所載原文如下：「惟債券之買賣（買賣斷或
            附買回交易）如發生於兩付息日間‧‧‧。財政部六十二年台財稅字第
            三八六一九號函釋，‧‧‧券商公會因逐次於債券背面登載交易資料作
            業繁重，人工成本增加，乃建議財政部按兌領時一次扣繳，財政部‧‧
            ‧遂於六十四年九月四日以台財稅字第三六四四○號函釋‧‧‧以付息
            時之持票人為納稅義務人」（記名式者為最後記名之人）就全部利息一
            次扣繳所得稅；並根據持票人之身分證明，依法填報扣繳憑單。「兩付
            息日間，後手買入債券並無應就前手息辦理扣繳之義務。」及「後手買
            進債券並無扣繳義務，被告亦從未主張債券買賣後手應付扣繳義務。」
            ）
          III依上所述，債券買賣雙方之所得稅負可歸納如下：
            賣方（「前手」）：
              Ａ賣方為營利事業時：依財政部七十五年七月十六日台財稅字第七五
              　四一四一六號等函釋，賣方應「申報」自「買方」所取得之「應得
                債券利息」（原告所定義之「第一份前手息」或稱「交易前手息」
                ），但卻依法不必扣繳。
              Ｂ賣方為個人時：依財政部六十四年台財稅字第三六四四○號及七十
                五年七月十六日台財稅字第七五四一四一六號函（以及適用於「零
                息票」，即以到期面額與折價發行金額之價差作為利息之債券的八
                十一年五月二十八日台財稅字第八一○七九二三五三號函與八十五
                年五月二十八日台財稅字第八五一九一○六二一號函），個人賣方
                無須被扣繳（非扣繳對象），亦無須申報自買方所取得之「應得債
                券利息」（即原告所定義之「第一份前手息」或稱「交易前手息」
                ）。
              註：上述之Ａ及Ｂ的核課方式，財政部於八十六年七月八日台財稅
              字第八六一八九九三四九號函，仍再度重申應按六十四年九月四日台
              財稅字第三六四四○號函及七十五年七月十六日台財稅字第七五四一
              四一六號函辦理。
            買方（「後手」）：
              Ａ買方為營利事業時：應按財政部七十五年七月十六日台財稅字第七
              　五四一四一六號函申報。
              Ｂ買方為個人時：應就兌領利息全部申報（但依上揭八十五年十月二
                十一日台財稅字第八五一九一○六二一號函更進步合理之規定：「
                個人‧‧‧如能提出購進該債券之成本及持有期間之證明，並經稽
                徵機關查明屬實者，得‧‧‧按債券持有期間計算其利息所得，併
                計出售年度之綜合所得總額課稅。」由本函釋，可見核課原理仍基
                於「成本概念」）。
              註：同項之註。
      (2)依現行法令規定，原告之申報方式符合會計原則及租稅公平，被告之處分不
        但違法更為租稅不公平：
        查不論從成本之觀點（參考上揭財政部八十五年十月二十一日台財稅字第八
        五一九一○六二一依號函明示，「個人」領息者如能證明購進債券之成本時
        ，亦得「按債券持有期間計算其利息」，以及八十一年五月二十八日台財稅
        字第八一○七九二三五三號函規定，於「零息票」情形，應以「債券折價發
        行之金額與面額之價差，作為該債券之利息，並以到期時之持有人為扣繳對
        象（註：扣繳基礎即該作為債券利息之「價差」，而非原面額）），或以「
        代墊」與「歸墊」之觀點，領息時之持券人應以兌領利息減除成本，或以「
        歸墊款」（「貸方應收利息」）與「代墊款」（「借方應收利息」）沖銷後
        之利息額申報計稅，並以上述應申報額為扣繳基礎，始為正確。惟如仍以票
        面額為扣繳基礎者，其相當於成本之金額（成本觀點），或其歸墊之金額（
        「代墊說」之情形）之扣繳稅款，自應由被扣繳人（扣繳對象）用以抵繳自
        己之所得稅或申請退還，無論從法律或會計上，絕無可疑。
      (3)如利息所得無扣繳制度，即根本無本件所生爭議：
        按扣繳稅款之制度原僅係為稽徵便利性而就原預先扣取全部或一部或超過應
        納之稅額，以確保能徵收到全部或至少一部分應納稅款措施（a collection
          device），性質上為稽徵「手段」，與租稅負擔之公平性完全無關。應辦
        理扣繳稅款之所得類型，各國稅法亦不盡相同。利息所得之扣繳制度固為多
        數國家所採，亦有不扣繳者（例如美國聯邦內地稅法典對居住者僅薪資扣繳
        ）。因此，假設依現行稅法利息所得（債券利息）無須扣繳稅款，則還原租
        稅負擔之本來面貌：持券領息者依法該繳多少稅就該繳多少稅，以及該沖銷
        、減除、扣除多少金額就該沖銷、減除、扣除多少金額，一切根本與有無扣
        繳完完全全無關。茲因「稽徵之手段」而預先扣繳稅款，竟而發生「租稅負
        擔」之「質變」，將為「稽徵便利」目的所扣繳之稅款變為不是原所得人、
        原納稅義務人及原被扣繳人（扣繳對象）的「無主扣繳稅款」。因此，從扣
        繳制度之本質言，被告所謂「前手息扣繳稅款」之違反租稅法基本原理，益
        為清楚。
      (4)被告錯誤適用所得稅法第七十一條第二項但書：
        所有前手息案件之最基本錯誤，一為無中創造之前手息觀念，一為被告引用
        所得稅法第七十一條第二項但書據以主張「無納稅即無利用扣繳稅款之權利
        」的錯誤。按債券為有價證券，持券人不論自始持有或中途受讓取得，其於
        到期日後所兌領之利息均全部為該持券人所有，縱令持券人係中途受讓取得
        ，亦不可能割裂一部分為前手所有之利息，故所謂債券前手息之理論謬誤，
        原極明顯。至於納稅義務人如有應申報之所得而短漏申報者，只要是有依所
        得稅法第七十一條辦理結算申報書者，其被扣繳之稅款均可依同條第一項及
        同法第九十九條、第一百條等規定抵繳稅款及退還溢繳稅款；而其短漏報部
        分則應依同法第一百十條補稅及罰鍰，法律規定極為明確。同法第七十一條
        第二項係指「個人」如有被扣繳之稅款，但當年度未依同條第一項辦理全年
        綜合所得總額之結算申報時，則喪失申請退還扣繳稅款或扣抵稅款之權利。
        例如外國律師在台提供服務獲有報酬，其所受領之律師酬金應依法扣繳百分
        之十，但該外國律師在台未居留達一百八十三天，依法不必辦理申報，其被
        扣繳之所得稅款自亦不能申請退還。詎被告竟以該條（所得稅法第七十一條
        第二項但書）之規定作為證券交易商（非個人）「未申報所得者不得享有申
        請退還扣繳稅款及扣抵稅額」之法律依據。所得稅扣繳制度乃係將稅款於所
        得發生時，先行按扣繳率扣取繳納國庫，於納稅義務人辦理所得稅結算申報
        時依法申報該所得後，再依前開法條規定，核算抵繳或退補。倘未經所得人
        辦理申報，自無從核算抵繳或退補，此觀諸同法第七十一條第二項規定：『
        中華民國境內居住之個人全年綜合所得總額不超過當年度規定免稅額及標準
        扣除額之合計數者，得免辦結算申報。但申請退還扣繳稅款及可扣抵稅額者
        ，仍應辦理申報。』自明。」）其曲解誤用法律，十分明顯。況查被告係稅
        務機關，對於上揭所得稅法第七十一條第二項但書之規定內容，絕無發生誤
        解誤用之可能，竟詎引用作為核課依據，不無故意錯誤適用法律之嫌。
      (5)被告割裂適用法律，違憲違法：
        按「憲法第十九條規定人民有依法律納稅之義務，固係指人民有依據法律所
        定之納稅主體、稅目、稅率、納稅方法及納稅期間等項而負納稅義務之意，
        然課人民以繳納租稅之法律，於適用時，該法律所定之事項若權利義務相關
        連者，本於法律適用之整體性及權利義務之平衡性，當不得任意割裂適用。
        」業經司法院釋字第三八五號解釋在案。又「納稅義務人有左列各類所得者
        ，應由扣繳義務人於給付時，依規定之扣繳率或扣繳辦法，扣取稅款，並依
        第九十二條規定繳納之︰一、‧‧‧二、機關、團體、事業或執行業務者所
        給付之薪資、利息、‧‧‧。」為行為時所得稅法第八十八條所明定。故利
        息所得者，應由扣繳義務人於給付時，扣取稅款，並將所扣稅款向國庫繳納
        ；又依同法第七十一條第一項前段、第九十九條及第一百條之規定，扣繳稅
        款於結算申報時當可用以抵繳應納稅額；此為義務與權利相互關連之規定，
        不容割裂適用。另財政部六十四年九月四日台財稅第三六四四○號函釋：「
        主旨：中央政府建設公債甲種債票之利息，應由付息機構於付息時，按照所
        得稅法第八十八條、第八十九條、第九十二條及各類所得扣繳率表等規定，
        扣繳利息所得稅款，並以付息時債票持有人為納稅義務人，向稽徵機關填報
        扣繳憑單，並依同法第九十四條規定，將扣繳憑單填送納稅義務人。說明：
        二、本債票無論曾否轉讓，均應由付息機構，以付息時之持票人為納稅義務
        人（記名式者為最後記名之人）就全部利息一次扣繳所得稅；並根據持票人
        之身分證明，依法填報扣繳憑單。納稅義務人為中華民國居住之個人或營利
        事業，應將該項利息所得，依法合併當年度所得申報所得稅。」本件原告為
        系爭債券付息時之持票人，因上開財政部六十四年九月四日台財稅第三六四
        四○號函釋，遭強制課以系爭全部利息扣繳稅款之義務，既依法律之形式；
        而於結算申報時，被告竟主張原告雖被扣繳系爭稅款但非實際納稅義務人，
        否准扣繳稅款抵繳應納稅額之權利。被告對於同一系爭所得，權利義務相關
        連之事項，而為不同認定，並均以不利於原告者為其準據，顯然割裂適用法
        律，揆諸前開司法院釋字第三八五號解釋及說明，顯係違法。
      (6)被告核課行為違反租稅法律主義：
　　    次按「涉及租稅事項之法律，其解釋應本於租稅法律主義之精神，依各該法
　　　  律之立法目的，衡酌經濟上之意義及實質課稅之公平原則為之。」復經司法
        院釋字第四二○號解釋在案。上開解釋固然肯定實質課稅原則在稅法之適用
        ，但亦闡明在適用上仍應嚴守租稅法律主義。又「納稅義務人應於每年二月
        二十日起至三月底止，填具結算申報書，向該管稽徵機關，申報其上一年度
        內構成綜合所得總額或營利事業收入總額之項目及數額，以及有關減免、扣
        除之事實，並應依其全年應納稅額減除暫繳稅額、尚未抵繳之扣繳稅額及可
        扣抵稅額，計算其應納之結算稅額，於申報前自行繳納。但短期票券利息所
        得之扣繳稅款，不得減除。」為本件行為時所得稅法第七十一條第一項所明
        定（現行法於同條項但書增列：「營利事業獲配股利總額或盈餘總額所含之
        可扣抵稅額」，不得減除）。故扣繳之稅款，除所得稅法第七十一條第一項
        但書所列舉或法律別有規定者外，可於結算申報時，抵繳應納稅額。是則本
        於租稅法律主義之精神，扣繳稅款既為公法上明定納稅義務人之租稅抵稅權
        ，除法律別有規定外，自不得以實質課稅為由，否准納稅義務人抵繳應納稅
        額。本件原告從事系爭債券附條件買回之交易，為付息時之債票持有人，依
        前開財政部六十四年九月四日台財稅第三六四四○號函謂：「‧‧‧應由付
        息機構於付息時，按照所得稅法第八十八條、第八十九條、第九十二條‧‧
        ‧扣繳利息所得稅款，並以付息時債票持有人為『納稅義務人』」上開規定
        既已肯認原告為所得稅法第八十八條之納稅義務人，即非營利事業所得稅查
        核準則第九十條第三款所指「扣繳他人之所得稅款」者；況所得稅法又無除
        外規定，自應可用以抵繳應納稅款。被告以實質課稅為由，否定原告為實際
        納稅義務人，進而否准原告之租稅抵稅權，顯然添加法律所無之限制，違反
        租稅法律主義，尤非適法。
    2.綜上所述，被告之處分及財政部所為訴願決定，不但與民法、租稅法及有價證
      券之基本原理、性質，以及一般公認會計原則牴觸不合，並具體違背所得稅法
      第二十四條第一項、第三十八條、第七十一條第二項但書、第八十八條第一項
      、第八十九條第一項、第九十二條第一項、第九十九條、第一百條第一項、第
      一百十條及第一百十四條，營利事業所得稅查核準則第九十條第三款，暨民法
      第二百九十五條第一、二項、第三百十二條、第三百四十五條第一項、第三百
      四十八條第二項、第七百十九條及第七百二十條第一項之規定，自應撤銷，以
      維法制。
  (二)被告主張之理由：
    1.原告質疑何謂「前手息」及「前手息之扣繳稅款」乙節：
      (1)所謂「前手息」一詞，並非法律用語，稅法亦無定義，僅係為區分債券交易
        ，買賣雙方按債券持有期間各自所應得之利息，並為方便徵納雙方瞭解核定
        內容所採用之一種表達方式。債券持有人賣出債券，相對於買方則為其前手
        ，賣方按持有期間所應獲取之利息，即為「前手息」。稽徵實務上，對辦理
        申報之納稅義務人（如原告）而言，凡非屬其持有期間之應計利息，概稱之
        為「前手息」。
      (2)債券利息所得依所得稅法第八十八條規定，係為扣繳範圍之所得，債券利息
        亦屬扣繳範圍之所得。債券持有人賣出債券取得之利息所得，相對於買受人
        （後手）所取得之利息為「前手息」。「前手息」所應負擔之扣繳稅款，即
        為「前手息扣繳稅款」。稅法規定上，營利事業應按持有期間計算及申報利
        息收入。故對辦理申報之納稅義務人（如原告）而言，凡非其持有期間利息
        收入所應負擔之扣繳稅款，均謂之為「前手息扣繳稅款」。
    2.原告主張「前手息」事件之基本癥結，在於被告主張「兌息前手息」及「兌息
      前手息之扣繳稅款」均為「前手」所有，為違法創稅之理論基礎乙節，查：
      (1)按六十四年五月三十一日公布施行之「中央政府建設公債發行條例」第六條
        規定：「本公債分為甲、乙兩種。甲種公債利息所得，不免繳所得稅；乙種
        公債利息所得，免繳一部或全部所得稅，由財政部審酌發行時全部狀況擬訂
        ，報行政院核定。」財政部鑑於過去發行乙種國庫券時，如在一年中有轉手
        多次者，依財政部（六二）台財稅第三八六一九號函釋，係由中央銀行將個
        別分段持有之資料移送財稅資料處理中心，憑以計算個人之所得憑以課稅之
        情形，增加稽徵機關執行之困難，亦無法辦理扣繳。財政部為簡化稽徵作業
        及扣繳手續，遂於六十四年九月一日依上開條例發行甲種公債第一期債票十
        六億時，以六十四年九月四日台財稅第三六四四Ｏ號函釋：「本債票無論曾
        否轉讓，均應由付息機構，以付息時之持票人為納稅義務人（記名式者為最
        後記名之人）就全部利息一次扣繳所得稅；並根據持票人之身分證明，依法
        填報扣繳憑單。納稅義務人為中華民國居住之個人或營利事業者，應將該項
        利息所得，依法合併當年度所得申報所得稅。」就中央政府建設公債甲種債
        票利息，改以付息時之債票持有人就全部利息一次扣繳所得稅，與所得稅法
        第八十八條、第八十九條、第九十二條規定不牴觸。
      (2)依所得稅法第八十九條第一項第二款規定，利息所得扣繳稅款之納稅義務人
        為取得該所得者，同法第七條第四項規定：「本法稱納稅義務人，係指依本
        法規定，應申報或繳納所得稅之人。」。財政部七十五年七月十六日台財稅
        第七五四一四一六號函釋意旨，營利事業買賣債券，應按持有期間及票面利
        率，計算認列利息收入。一般營利事業及原告買賣債券亦均按持有期間認列
        其利息收入，而未認定前手息應為後手所有，亦未申報前手持有期間之利息
        收入。然原告卻主張前手之應得利息為原告（後手）之所得，就其邏輯推理
        之思考方式，即為配合上開稅法有關所得與稅負（扣繳稅款）配合原則之規
        定，為其主張前手息扣繳稅款應為原告（後手）所有取得一些理論上之依據
        。原告認定前手息扣繳稅款之歸屬所據以之法令與被告並無不同，所不同者
        ，僅為對前手利息所得歸屬之認定不同。足見被告對前手利息所得歸屬之認
        定，悉依稅法規定，並無違誤，亦非新創法令見解。
    3.原告質疑「交易前手息」及「兌息前手息」應如何申報乙節，查：
      (1)債券之買賣若於兩付息日間為之，其買賣價格中實已包括兩部分，一為取得
        債券所支付之對價，另一為未屆付息日該債券法定利息請求權之讓與價金。
        惟由於買賣債券之交易所得停徵，「利息所得」與「證券交易所得」如未明
        確劃分，除將造成原持有人之法定利息收益，將誤為證券交易所得免稅外，
        並將增加債券利息兌領人之利息所得，造成課稅錯誤。財政部乃於七十五年
        七月十六以台財稅第七五四一四一六號函釋，闡明營利事業應按實際情形列
        報利息收入，其債券賣出時超過購進價格及利息收入後之餘額為證券交易損
        益；並附帶說明個人因未設帳，應一律以兌領之利息併入其綜合所得稅課稅
        ，符合所得稅法課稅公平之原則。
      (2)因此，所謂債券「前手息」，乃為區分債券利息兌領人所持有債券期間申報
        所得之利息，及非持有（即其前手持有）期間，未申報所得之債券利息，而
        予分野界定之名詞。依上開函釋可知，前手息所得者如為營利事業者，應按
        其持有債券期間，計算利息所得課徵營利事業所得稅；惟前手息所得者如為
        個人，因前手個人既未設帳又無扣繳憑單歸課資料，其不列入綜合所得稅結
        算申報，稽徵機關亦未予核課其綜合所得稅；營利事業如係債券利息兌領人
        ，僅按其持有債券期間，計算利息所得課徵營利事業所得稅，依前開所得稅
        法規定，亦僅就申報利息所得範圍內之扣繳稅額抵繳應納稅款，其未持有債
        券期間之其餘利息（即前手息），認非屬該營利事業之利息所得，毋庸申報
        ，不課徵營利事業所得稅，因此而生之前手息扣繳稅款，自不在扣繳稅額抵
        繳應納稅款之列。
    4.原告質疑被告謂原告有「未將前手息併入其所得稅申報納稅」，違反所得稅法
      第二十四條之規定乙節，查：有關所得之計算，依所得稅法第二十四條第一項
      規定：「營利事業所得之計算，以其本年度收入總額減除各項成本費用、損失
      及稅捐後之純益額為所得額。」，係指公司全部之收入減除相關成本損費後之
      純益額，利息收入僅為構成收入總額之一部分收入。政府發行債券，債券持有
      人買進後持有債券至到期日，依稅法規定，應將兌領利息之全數認定為其收入
      ，同時亦為其所得，亦即其利息收入等於利息所得，並無必須減除之相關成本
      、損費。債券持有人於兩付息日間賣出債券，財務會計規定；利息收入之計算
      ，應以售價減除購進債券之成本及墊付前手息後之餘額認定（註：此為個別收
      入之認定，與所得稅法第二十四條有關公司整體所得之認定不同）。例如：某
      甲以九十四萬元購進債券一張，並同時墊付前手應得之利息三萬元，嗣後以一
      百萬元出售，該某甲之利息所得為三萬元，會計上其利息收入之認定，為債券
      售價一百萬元減債券成本九十四萬元，再減墊付前手息三萬元。墊付前手利息
      依財務會計「除息交易」之規定，係屬墊付性質，亦非為購進債券成本，更無
      所得稅法第二十四條第一項之適用。財政部七十五年七月十六日台財稅第七五
      四一四一六號函明示；營利事業於兩付息日間買賣債券，應按票面利率及持有
      期間計算及認定利息收入，亦無相關成本、損費可資減除。原告主張以兌領利
      息中，屬代墊前手息部分為其購進債券成本，顯與財務會計與稅法規定不符，
      縱依原告主張認定墊付前手利息為買方之債券成本，前例某甲之利息收入仍為
      三萬元（債券售價一百萬元減債券成本九十七萬元）。惟原告復又主張某甲墊
      付前手之利息三萬元，仍應為某甲之利息收入，墊付前手息三萬元亦為其成本
      ，僅因被相互「抵減」而未併入所得計算稅額，乃正常現象。原告主張，墊付
      前手息為其收入，亦為其成本，並無任何法令依據，應不足採。
    5.原告質疑被告將「短漏申報之責任」與「得否利用被扣繳稅款之權利」混為一
      談，是否合法乙節，查：
      (1)依現行稅法規定，債券利息所得之扣繳應由付息機構，於利息兌領日，以債
        券到期日之持有人為對象辦理扣繳。兩付息日間，後手買入債券，並無應就
        前手息辦理扣繳之義務，原告主張：「縱認原告有應申報而未申報（或短報
        ）之行為，其賦稅責任為依所得稅法第一百十條所定之短漏申報之補稅與罰
        鍰的責任，要不影響原告以被扣繳之稅款抵繳原告當年度各類所得結算應納
        之營利事業所得稅或申請退稅的權利。」，其推論前提與事實不符，按稅法
        規定應由付息機構於兌領時辦理扣繳，後手買進債券並無扣繳義務。被告亦
        從未主張債券買賣，後手應負扣繳義務，而被告核認前手息扣繳稅之歸屬，
        亦非以後手是否為扣繳義務人為依據。原告論述理由應無可採。
      (2)利息所得扣繳稅款之歸屬，依所得稅法第八十九條第一項第二款、第七條第
        四項規定；應屬取得該利息所得，並申報及繳納所得稅者所有，亦即符合上
        開法條規定之納稅義務人，始得以其利息所得之扣繳稅款抵繳當年度應納稅
        額或申請退稅。所得稅法第一百十條漏稅罰之規定，僅有短漏報所得，逃漏
        稅捐始有其適用。債券持有人買進債券，墊付前手按持有期間應得之利息，
        非屬後手所應有之利息所得，勿須申報，更無所得稅法第一百十條之適用。
        原告主張墊付前手應得利息應為後手所得，未辦申報，僅得依所得稅法第一
        百十條規定處以漏稅罰，不應發生否准扣繳稅款抵繳應納稅額之效果，其主
        張之假設前提既已發生錯誤，所為之推論應不足採。
    6.原告質疑被告不以扣繳憑單之記載為認定基礎，是否違反法律乙節，查：債券
      利息所得依財政部七十五年七月十六日台財稅第七五四一四一六號函釋，應按
      票面利率及持有期間計算與申報。債券利息扣繳稅款之歸屬，依稅法規定，係
      屬取得該項利息所得，並申報繳稅者所有。債券持有人買進債券，持有至利息
      兌領日，並非按兌領利息之全額認列及申報其利息收入，而係就兌領利息中，
      按其持有期間計算相當之金額認列及申報其利息收入。相關扣繳稅款之認定，
      被告亦係依稅法規定，按前後手各自申報利息收入數額核定其歸屬。例如：某
      甲公司持有債券半年後，將債券賣予某乙公司，並由某乙公司持有至債券到期
      日領息。甲乙二公司均申報半年之利息收入，甲乙二公司享有之扣繳稅款亦各
      為一半。被告雖核定某乙公司僅得享有一半之利息所得扣繳稅款，但剩餘半數
      並非吞入國庫，而係核定歸由某甲公司所有，並不考慮某甲公司是否取得扣繳
      憑單，而係以某甲公司申報之債券利息收入為準，核認其應享有之扣繳稅款。
      原告從事債券買賣，亦有中途賣出債券情形，原告按持有期間申報賣出債券取
      得之利息收入，雖無扣繳憑單，被告亦主動調增其得抵稅之扣繳稅款數額。至
      前手如為個人，則因均未申報，依所得稅法第七十一條第二項但書規定；該個
      人納稅義務人，不得申請退還扣繳稅款。至本件原告所稱，政府有違反徵收及
      抑留剋扣罪之嫌等情事，顯與事實不符。
    7.原告主張個人前手利用RP交易方式節稅，並非脫法行為。被告以不許原告利用
      自己之扣繳稅款抵繳或申退稅款的方式，作為救濟，其處分是否合法乙節：按
      個人債券持有人，基於租稅規避之考量，於兩付息日間，買進後賣出之投資或
      可謂之為合法節稅。但就扣繳稅款之負擔而言，原告以私法約定，安排移轉占
      有個人前手利息「扣繳稅款」，則為不法。按稅法規定，債券利息所得扣繳稅
      款為取得該利息所得者所有。個人債券持有人於兩付息日間賣出債券，債券利
      息為該賣出債券之個人所有，相關扣繳稅款亦應為其所有。另依財政部八十五
      年十月二十一日台財稅第八五一九一０六二一號函：「說明三、綜合所得稅方
      面：（一）個人原始持有記名或無記名之無息票公債，於債券到期兌領時，其
      發售價格與兌領金額之差額，係屬所得稅法第十四條第一項第四類規定之利息
      所得，仍應依首揭函釋及本部七十五年七月十六日台財稅第七五四一四一六號
      函規定，以『到期時之債券持有人』為扣繳對象，由扣繳義務人依規定扣繳稅
      款，並由兌領利息之債券持有人併計取得年度綜合所得總額課稅。」。準此，
      長期投資之個人債券持有人持有債券至到期日（利息兌領日之前一日），則應
      自持息票，自行領息，並辦理申報繳稅，此為理所當然之事。然於債券市場，
      原告及票券金融公司為擴大債券交易業務，均以個人購買公債，債券利息所得
      免稅為主題，並於各類傳播媒體，大肆宣傳。惟依現行公債發行條例，公債利
      息所得並無免稅之規定。原告及票券業者所持之手法，則係藉由附買回交易方
      式與個人債券持有人約定，移轉扣繳稅款之所有權，或於利息兌領日（實體公
      債）買回「代長期投資之個人債券持有人領息」（無實體公債則為到期日買回
      ）。原告及票券公司僅申報持有期間之利息收入或代領利息的零天﹝實體公債
      交易﹞或一天（無實體公債交易）之利息收入，但卻以全期之扣繳稅款，申報
      抵稅或申請退還。中途賣出之個人債券持有人因無扣繳憑單可供勾稽，均未就
      取得之利息辦理申報，長期投資之個人債券持有人因兌領身分之轉換，亦均未
      申報，對政府而言，個人債券持有人之利息所得稅逃漏無遺，相關扣繳稅款亦
      喪失殆盡。原告及其他票券金融公司安排短期投資之個人債券持有人，到期時
      移轉扣繳稅款稅負，或安排長期投資之個人債券持有人於利息兌領日賣回（對
      票券公司而言則為買回）代為領息，協助長期投資之個人債券持有人規避利息
      所得稅負，並佔有公庫扣繳稅款，為一脫法行為。被告不許原告以非屬其所有
      之扣繳稅款抵繳或申退，自屬依法有據。
    8.原告主張有無以私法安排改變公法上賦稅義務主體之行為乙節，查：本件原告
      申報扣繳稅款與申報利息收入應有扣繳稅款不相當，其最主要原因為安排個人
      債券持有人從事附買回交易所致。原告安排個人債券持有人從事債券附買回交
      易，其欲移轉前手息扣繳稅款之所有，即為以私法約定變更公法租稅義務。另
      個人債券持有人持有債券至到期日（利息兌領日之前一日），依財政部八十五
      年十月二十一日台財稅第八五一九一０六二一號函釋，付息機構應以「到期日
      」之債券持有人為對象辦理扣繳，並由兌領利息之個人債券持有人併計取得年
      度綜合所得總額課稅。依稅法規定，該個人債券持有人持有債券已屆到期日，
      應自持息票領息，兌領之利息為該個人債券持有人所有，亦為該扣繳稅款之納
      稅義務人，扣繳憑單所載之扣繳稅款應為該個人債券持有人所有。惟原告對個
      人債券持有人持有至到期日者，均以附買回交易方式，安排於利息兌領日（到
      期日之次日，屬期後交易）買回，代為領息，並以扣繳憑單所載扣繳稅款抵繳
      原告結算申報應納稅額。此種將應由個人債券持有人領息改為原告代領之，變
      更扣繳對象，並以扣繳憑單所載之扣繳稅款，申請抵稅或退稅之情形，即屬以
      私法約定改變公法上賦稅義務之行為。按就租稅之課徵，租稅主體一經稅法確
      定，即不得以私法約定加以變更。本件原告與個人債券持有人從事附買回交易
      ，當事人領息之地位即已確定，僅於領息時變換兌領人身分，事後隨即賣回，
      或安排另一代領利息之附買回交易，即屬以合法之法律形式，隱藏不法行為，
      應為稅法所不容許。
    9.本件是否應適用信賴保護原則乙節：查原告本年度之帳載之利息收入與扣繳憑
      單載記之利息所得總額並不相當，原告亦未於期末調整之，並將含前手息之扣
      繳稅額一二、六七二、Ｏ七八元亦併同申報抵繳稅額，已不具誠實申報之要件
      ，依行政程序法第一百十九條第二款規定，「對重要事項提供不正確資料或為
      不完全陳述，致使行政機關依該資料或陳述而作成行政處分者。」其信賴不值
      得保護，是本件仍無信賴保護原則之適用。再則，課稅處分本是確認性之行政
      處分，而非形成性之行政處分，其功能僅在確認人民依法本來即應負擔之稅捐
      債務，而不是因為行政處分之作成而創設出新的不利益負擔，既然稅捐債務自
      始存在，亦無所謂「信賴保護」之問題。被告於發現因債券前手息問題後，依
      據稅捐稽徵法第二十一條規定予以抽查核定，自屬於法有據。
    10.原告本年度營利事業所得稅結算申報，列報尚未抵繳之扣繳稅額為一六、七二
      五、四五二元。被告原核定以其中前手債券利息扣繳稅款一二、六七二、Ｏ七
      八元，為前手所有，原告購入債券之價款應按減除前手息之扣繳稅款後之餘額
      給付前手，其按全額給付，代付他人之扣繳稅款非屬本身應繳納之稅款等因，
      乃否准前手息扣繳稅一二、六七二、Ｏ七八元抵減應納稅額，自無違誤。玆原
      告復執前詞爭執，仍難認有理由，核無足採。
　　理  由
一本件原告八十四年度營利事業所得稅結算申報，原列報尚未抵繳之扣繳稅額為一六
  、七二五、四五二元，案經被告查核以其中債券利息扣繳稅款一二、六七二、○七
  八元，為前手所有，原告購入債券之價款，應按減除前手利息之扣繳稅款後之餘額
  給付前手，其按全額給付，代付他人之扣繳稅款非屬本身應繳納之稅款，乃將系爭
  扣繳稅款一二、六七二、○七八元轉入債券成本項下查核，否准抵減應納稅額。原
  告不服，循序申請復查、提起訴願，遞遭駁回，復起訴主張其得以前手息扣繳稅款
  抵繳應納稅款，詳如其起訴狀事實欄所載理由等語。而核原處分及訴願決定無非以
  ：扣繳他人之所得稅款不得列為本事業之損費，為營利事業所得稅查核準則第九十
  條第三款所規定。另「營利事業或個人買賣國內發行之公債、公司債及金融債券，
  買受人若為營利事業，可由該事業按債券持有期間，依債券之面值及利率計算『利
  息收入』，如其係於兩付息日間購入債券並於取息前出售者，則以售價減除其購進
  該債券之價格及依上述計算之利息收入後之餘額作為其證券交易損益。買受人若為
  個人，因個人一般多未設帳，應一律以其兌領之利息金額併入其當期綜合所得稅課
  徵。」為財政部七十五年七月十六日台財稅第七五四一四一六號函所明釋。本件原
  告買回債券兌領之系爭利息及扣繳稅款均為前手所有，其本身既無該項所得，縱扣
  繳憑單以原告之名義開立，亦非扣繳稅款之實際納稅義務人，依實質課稅原則，自
  不得以之抵繳應納稅額或申請退稅。至所得稅法第一百條係對稅款退補程序之相關
  規定，尚難執為系爭扣繳稅款申請退還之依據，並以被告雖否准抵繳應納稅額，惟
  同額轉入債券成本核認在案，自無不當等語，為其論據。又原告本年度營利事業所
  得稅係採會計師查核簽證申報案件，經被告書面審核核定，嗣經被告發現涉有短徵
  稅捐，基於公平原則，依稅捐稽徵法第二十一條及營利事業所得稅結算申報書面審
  核案件抽查辦法規定，予以抽查核定，洵屬有據，合先敘明。
二惟租稅法所重視者，應為足以表徵納稅能力之經濟事實，而非其外觀之法律行為，
  故在解釋適用稅法時，所應根據者為經濟事實，不僅止於形式上之公平，應就實質
  上經濟利益之享受者予以課稅，始符實質課稅及公平課稅之原則。查系爭債券附條
  件買回之交易，原告形式上出售債券予客戶，並不考慮該債券之票面利息及市價，
  僅協議於一段期間以約定利率（非票面利率）計算之本利和，向客戶買回債券；而
  「債券實體」則交由賣方特約之金融機構代為保管，由該金融機構出具「債券存摺
  」辦理交割。在法律形式上，雖與一般買（賣）斷交易相同，唯一差異在於另有「
  買回」之約定。然就經濟事實而言，判斷系爭債券附條件買回交易為「融資」或「
  買賣」行為，應依其交易實質為準，不得拘泥於書面契約所用之辭句。凡投資債券
  之買賣雙方，其與債券本身有關之報酬與風險，諸如債券票面利息之歸屬，利率波
  動之風險等，倘未發生由賣方移轉於買方之效果，則不生「買賣」之實質，而係以
  債券作為擔保之「融資」行為；即買方融資予賣方，賣方則支付融資利息予買方（
  中華民國會計研究發展基金會八十年十月二十九日（八○）基秘字第一四四號函參
  照）。本件原告從事系爭債券附條件買回交易，如前所述，債券之報酬與風險並未
  移轉於買方，其經濟事實為「融資」行為。則原告所得除按債券票面利率計算持有
  期間之利息收入外，如有因融資交易所賺取票面利率與約定利率間之利息差額，即
  應核實認列利息所得，予以課稅。被告所舉財政部七十五年七月十六日台財稅第七
  五四一四一六號函釋，既謂：「營利事業或個人『買賣』國內發行之公債、公司債
  及金融債券，買受人若為營利事業，可由該事業按債券持有期間，依債券之面值及
  利率計算『利息收入』，．．．。」，係就債券單純買賣而為立論。對於系爭債券
  附條件買回交易，其具融資性質者，應無適用之餘地。本件原處分囿於上開函釋，
  僅就原告持有債券期間之利息收入核定所得，對於原告上述實質上之所得未予究明
  ，尚非符合實質課稅原則之本旨。
三按「憲法第十九條規定人民有依法律納稅之義務，固係指人民有依據法律所定之納
  稅主體、稅目、稅率、納稅方法及納稅期間等項而負納稅義務之意，然課人民以繳
  納租稅之法律，於適用時，該法律所定之事項若權利義務相關連者，本於法律適用
  之整體性及權利義務之平衡性，當不得任意割裂適用。」業經司法院釋字第三八五
  號解釋在案。又「納稅義務人有左列各類所得者，應由扣繳義務人於給付時，依規
  定之扣繳率或扣繳辦法，扣取稅款，並依第九十二條規定繳納之︰一、．．．二、
  機關、團體、事業或執行業務者所給付之薪資、利息、．．．。」為行為時所得稅
  法第八十八條所明定。故利息所得者，應由扣繳義務人於給付時，扣取稅款，並將
  所扣稅款向國庫繳納；又依同法第七十一條第一項前段、第九十九條及第一百條之
  規定，扣繳稅款於結算申報時當可用以抵繳應納稅額；此為義務與權利相互關連之
  規定，不容割裂適用。另財政部六十四年九月四日台財稅第三六四四○號函釋：「
  主旨：中央政府建設公債甲種債票之利息，應由付息機構於付息時，按照所得稅法
  第八十八條、第八十九條、第九十二條及各類所得扣繳率表等規定，扣繳利息所得
  稅款，並以付息時債票持有人為納稅義務人，向稽徵機關填報扣繳憑單，並依同法
  第九十四條規定，將扣繳憑單填送納稅義務人。說明：二、本債票無論曾否轉讓，
  均應由付息機構，以付息時之持票人為納稅義務人（記名式者為最後記名之人）就
  全部利息一次扣繳所得稅；並根據持票人之身分證明，依法填報扣繳憑單。納稅義
  務人為中華民國居住之個人或營利事業，應將該項利息所得，依法合併當年度所得
  申報所得稅。」本件原告為系爭債券付息時之持票人，因上開財政部六十四年九月
  四日台財稅第三六四四○號函釋，遭強制課以系爭全部利息扣繳稅款之義務，既依
  法律之形式；而於結算申報時，被告竟主張原告雖被扣繳系爭稅款但非實際納稅義
  務人，否准扣繳稅款抵繳應納稅額之權利，反採經濟之事實。對於同一系爭所得，
  權利義務相關連之事項，而為不同認定，並均以不利於原告者為其準據，顯然割裂
  適用法律，揆諸前開司法院釋字第三八五號解釋及說明，即有可議。
四次按「涉及租稅事項之法律，其解釋應本於租稅法律主義之精神，依各該法律之立
  法目的，衡酌經濟上之意義及實質課稅之公平原則為之。」復經司法院釋字第四二
  ○號解釋在案。上開解釋固然肯定實質課稅原則在稅法之適用，但亦闡明在適用上
  仍應嚴守租稅法律主義。又「納稅義務人應於每年二月二十日起至三月底止，填具
  結算申報書，向該管稽徵機關，申報其上一年度內構成綜合所得總額或營利事業收
  入總額之項目及數額，以及有關減免、扣除之事實，並應依其全年應納稅額減除暫
  繳稅額、尚未抵繳之扣繳稅額及可扣抵稅額，計算其應納之結算稅額，於申報前自
  行繳納。但短期票券利息所得之扣繳稅款，不得減除。」為行為時所得稅法第七十
  一條第一項所明定（現行法於同條項但書增列：「營利事業獲配股利總額或盈餘總
  額所含之可扣抵稅額」，不得減除）。故扣繳之稅款，除所得稅法第七十一條第一
  項但書所列舉或法律別有規定者外，可於結算申報時，抵繳應納稅額。是則本於租
  稅法律主義之精神，扣繳稅款既為公法上明定納稅義務人之租稅抵稅權，除法律別
  有規定外，自不得以實質課稅為由，否准納稅義務人抵繳應納稅額。本件原告從事
  系爭債券附條件買回之交易，為付息時之債票持有人，依前開財政部六十四年九月
  四日台財稅第三六四四○號函謂：「．．．應由付息機構於付息時，按照所得稅法
  第八十八條、第八十九條、第九十二條．．．扣繳利息所得稅款，並以付息時債票
  持有人為『納稅義務人』」，既已肯認原告為所得稅法第八十八條之納稅義務人，
  即非營利事業所得稅查核準則第九十條第三款所指「扣繳他人之所得稅款」者。況
  所得稅法又無除外規定，自應可用以抵繳應納稅款；乃被告以實質課稅為由，否定
  原告為實際納稅義務人，進而否准其租稅抵稅權，顯然添加法律所無之限制，違反
  租稅法律主義，亦非適法。
五綜上所述，原處分（復查決定）自有可議，訴願決定，未予糾正，亦有疏漏，原告
  執以指摘，非無理由，爰將原處分及訴願決定均予撤銷，由被告另為適法之處分，
  以昭折服。
六據上論結，本件原告之訴為有理由，爰依行政訴訟法第九十八條第三項前段，判決
  如主文。
中　　　華　　　民　　　國　　九十一　　年　　 十一 　　月　　　六　　　日
                 　　　　　 臺 北 高 等 行 政 法 院  第 一 庭
                                           審 判 長  法  　官　王立杰
                                         　          法  　官　曹瑞卿
                                         　          法  　官　黃本仁
右為正本係照原本作成。
如不服本判決，應於送達後二十日內，向本院提出上訴狀並表明上訴理由，如於本判
決宣示後送達前提起上訴者，應於判決送達後二十日內補提上訴理由書（須按他造人
數附繕本）。
中　　　華　　　民　　　國　　九十一　　年　　 十一 　　月　　　七　　　日
  　　　　　　　　　　　　　　　　　　　　　　　　　 書 記 官　姚國華
